最高法院刑事判決　　　　　　九十四年度台上字第一八三三號
　　上　訴　人　甲○○
　　　　　　　　　　　　3號3.
　　選任辯護人　羅明通律師
　　　　　　　　王子文律師
　　上　訴　人　乙○○
　　選任辯護人　王存淦律師
上列上訴人等因貪污案件，不服台灣高等法院中華民國九十四年
一月十二日第二審更審判決（九十三年度上更(二)字第四六一號，
起訴案號：台灣台北地方法院檢察署八十九年度偵字第九九八四
、一一六六三號），提起上訴，本院判決如下：
    主  文
原判決撤銷，發回台灣高等法院。
    理  由
本件原判決認定：上訴人甲○○自民國七十二年六月一日起進入
行政院新聞局所屬之台灣新生報業股份有限公司所營台灣新聞報
社台北辦事處擔任攝影記者，並負責兼辦攝影物料採購工作，為
依據法令從事公務之人員，自八十四年一月間起，利用購辦上開
公用器材、物品之機會，與在台北市○○○路○段二十號經營金
巧彩色沖印股份有限公司（下稱金巧公司），屬商業會計法所規
範之商業負責人即上訴人乙○○協議，基於犯意聯絡，而共同為
下列犯行：(一)、自八十四年一月間起至八十八年六月三十日止，
共同基於開立不實會計憑證及浮報購辦公用器材、物品之價額、
數量之概括犯意，由乙○○按月填製品名為「軟片、沖片、相片
（指彩色攝影物料）」，然其數量、金額，除每月實際購買各該
彩色攝影物料外，另加計新台幣（下同）數千元至數萬元不等金
額之會計憑證統一發票，交付予甲○○，再由甲○○連續在每月
底，將此浮報之統一發票，持向台灣新聞報總社總務組請款，據
以浮報彩色攝影物料費。(二)、自八十七年一月起至八十八年六月
三十日止，明知台灣新聞報社台北辦事處已裝設電腦以電信網路
傳輸照片，實際並無購買黑白之沖洗藥水、定影粉、軟片及放大
紙等物品，甲○○利用職務上負責購辦前揭(一)所載彩色攝影物料
之機會，與乙○○基於詐取財物及開立不實會計憑證之概括犯意
，由乙○○按月於浮報彩色攝影物料之同時，另外謊報品名為「
定影粉、D-76（即黑白沖藥水）、D-72（即黑白洗藥水）、軟片
、放大紙（指黑色攝影物料）」之金額於統一發票上，交付予甲
○○，再由甲○○連續於每月底，持該不實物料、金額（含(一)部
分浮報物料、價額）之發票，向台灣新聞報總社總務組請款，而
詐取虛列黑白攝影物料費共計二十六萬五千三百三十五元。台灣
新聞報總社每月依上開統一發票所載金額，將款項匯撥給金巧公
司後，自八十四年一月起至八十八年六月三十日止，乙○○於扣
除(一)部分實際有販售彩色攝影物料之款項後，將餘款交予甲○○
。上訴人等自八十四年一月起至八十六年十二月止，浮報(一)部分
所載之物料，因乙○○之記事本，已經滅失，難以核算實際採購
之數量，惟以平均每月浮報二萬元計算，至少浮報之金額為七十
二萬元。另自八十七年一月起至八十八年六月三十日止，甲○○
浮報、虛報(一)、(二)部分所載攝影物料之總額為一百五十一萬三千
九百三十一元，於扣除實際採購數額六十萬元（約五十萬餘元，
以最高額六十萬元計算），其浮報之金額為九十一萬三千九百三
十一元。至八十八年八月間，台灣新聞報社為執行政府採購法暨
統一採購節約開支時，發現台灣新聞報社台北辦事處所報支之需
求量異常，而指派政風室人員查詢，並經法務部調查局高雄市調
查處調查後，始查獲上情，嗣甲○○於案發後自動繳還九十萬二
千七百元，並於審判中再繳還七十三萬一千二百三十一元，而全
數繳還等情。因而撤銷第一審判決，依想像競合犯、牽連犯改判
論處甲○○共同連續依據法令從事公務之人員，購辦公用器材、
物品，浮報價額、數量；乙○○共同連續與依據法令從事公務之
人員，購辦公用器材、物品，浮報價額、數量罪刑，固非無見。
惟查：(一)、有罪之判決書，應於理由內記載認定犯罪事實所憑之
證據及其認定之理由，刑事訴訟法第三百十條第一款定有明文。
原判決事實認定，上訴人等共同基於概括之犯意，自八十四年一
月起至八十六年十二月止，由乙○○製作內容不實之會計憑證即
統一發票，交給甲○○持向台灣新聞報社浮報彩色攝影物料七十
二萬元；又自八十七年一月起至八十八年六月三十日止，亦由乙
○○製作內容不實之會計憑證即統一發票，交給甲○○持向台灣
新聞報社浮報彩色攝影物料及虛報黑色攝影物料九十一萬三千九
百三十一元，因認上訴人等係共犯貪污治罪條例之浮報價額數量
罪、詐取財物罪及商業會計法之填製不實會計憑證罪，如果無訛
。則乙○○是否確有填製不實之統一發票（即會計憑證），交給
甲○○持向台灣新聞報社浮報、虛報款項，即屬上開犯罪之關鍵
性證據。原判決理由雖說明，有「金巧公司統一發票三十八紙（
見外放）附卷可稽」（見原判決第四頁第一行）。惟依該證物袋
內所檢附資料，僅有八十七年一月三十一日起至八十八年七月三
十日止之統一發票影本，並無八十四年一月起至八十六年十二月
止之資料，則乙○○是否有製作此部分不實之統一發票（即會計
憑證），供甲○○持向台灣新聞報社浮報款項，而共犯貪污治罪
條例之浮報價額數量罪及商業會計法之填製不實會計憑證罪，即
屬無憑判斷，本院第一次發回意旨業已指摘及此（見原審更(一)卷
第五頁背面），原審仍未予究明並敘明所憑之證據，即遽行判決
，自有違誤。又該三十八張統一發票影本，其中有二張係八十八
年七月三十日之統一發票（見該外放證物第一八三頁、第一八六
頁），係在原判決所認定最後犯罪日期八十八年六月三十日以後
之資料，原判決一併採為上訴人等犯罪之證據，亦與待證事實，
不相適合。(二)、依據法令從事公務之人員，或受公務機關委託承
辦公務之人，犯貪污治罪條例之罪者，雖均依貪污治罪條例處斷
，但兩者係不同之犯罪主體，此觀貪污治罪條例第二條前段、後
段之規定自明。原判決事實認定，甲○○係「依據法令從事公務
之人員」（見原判決第一頁倒數第三行）；但其理由卻說明，「
甲○○難認為非受公務機關委託承辦公務之人員」（見原判決第
八頁第五至六行）。則甲○○究係具有貪污治罪條例第二條前段
身分之人；或同條後段身分之人？其事實之認定與理由之說明，
不相適合，亦有理由矛盾之違誤。(三)、貪污治罪條例之罪，為身
分犯之一種，行為人是否具有該特定身分，應依證據證明之。原
判決雖以：股份有限公司，政府股份在百分之五十以上，縱依公
司法組織，亦係公營事業機關，其依法令從事於該公司職務之人
員，自應認為刑法上所稱之公務員。上訴人甲○○所任職之台灣
新聞報社隸屬於「台灣新生報業股份有限公司」，而「台灣新生
報業股份有限公司」為公營事業機關，有財團法人金融聯合徵信
中心資料附於第一審卷第一○七頁可憑，因認甲○○係依據法令
從事公務之人員（見原判決第六頁第十七至二十六行）。惟依該
卷附之資料，係「財團法人金融聯合徵信中心」在電腦網路上，
提供予各該會員之參考資料（資料更新日期為九十年二月十三日
），其內容非但無政府股份之持股比率，且已載明「僅供會員參
考，不宜作為交易准駁之唯一依據」。原審並未向「台灣新生報
業股份有限公司」查明上訴人等行為時，政府在該公司之持股比
率，是否在百分之五十以上？即逕依上開資料，認定甲○○係依
據法令從事公務之人員，亦嫌速斷。(四)、刑法第十六條所謂之「
不知法律」，係指對於刑罰法律有所不知而言。而貪污治罪條例
第二條、第三條乃關於身分與共犯關係之特別規定，即以特定身
分為犯貪污罪之構成要件之一。乙○○為沖印店之老闆，辯稱伊
僅知甲○○為報社之記者，不知其具有公務員身分，此乃對於共
犯之特定身分，是否有所認識之問題，與「不知法律」係屬兩事
。原判決以：乙○○雖辯解「伊不知甲○○具有公務員身分」，
惟「依刑法第十六條規定，不得因不知法律而免除刑事責任，乙
○○既與具依據法令從事公務之甲○○共同為本件犯行，其就甲
○○之具公務人員身分縱無認識，亦僅係其主觀認知之問題，依
刑法第十六條規定，仍難卸免其所應構成之刑事責任」云云（見
原判決第七頁第十九行、第十一頁第六至十行），其所為論述，
亦有未合。(五)、刑事訴訟法第九十五條第一款規定：訊問被告應
先告知犯罪嫌疑及所犯所有罪名，罪名經告知後，認為應變更者
，應再告知。本件第一審檢察官對於上訴人等，係依貪污治罪條
例第四條第一項第三款之浮報價額、數量罪嫌及商業會計法第七
十一條第一款之填製不實會計憑證罪嫌提起公訴；惟其中「虛報
」黑白攝影物料部分，原審變更檢察官所引應適用之法條，改依
同條例第五條第一項第二款之詐取財物罪，論處罪刑（見原判決
第十一頁第二十四至二十七行）。但於審判期日僅告知起訴書及
第一審判決書所載之罪名（見原審更(二)卷第一○三頁，按第一審
判決書所載之罪名與起訴書同），並未依上開規定，告知變更後
之罪名，使上訴人等在審判期日得適切行使法律所賦予之防禦權
，亦有違誤。(六)、原判決已明白認定，甲○○負責兼辦攝影物料
採購業務，為依據法令從事公務之人員；乙○○則係金巧公司之
負責人。而依卷附資料，上訴人等於向台灣新聞報社浮報、虛報
攝影物料之價款時，除出具不實之統一發票外，乙○○並配合統
一發票之金額製作相同內容之「估價單」、甲○○亦配合統一發
票之金額製作相同內容之「物品請購單」，連同統一發票提出於
台灣新聞報社行使（見外放證物袋內資料）。於此情形，乙○○
是否在執行公司業務時，於「估價單」上登載不實？甲○○是否
在執行採購職務時，於「物品請購單」上登載不實？並為起訴效
力所及？即待斟酌。其實情如何，因攸關法律之適用及公平正義
之維護，自有究明之必要，原審未予調查審認，亦有疏漏。以上
或為上訴意旨指摘所及，或為本院得依職權調查之事項，應認原
判決仍有撤銷發回更審之原因。另原判決理由說明「八十七年元
月至八十七年六月計十八個月」及「甲○○、乙○○就所犯上開
二罪，有犯意聯絡……」部分（見原判決第四頁第二十三至二十
四行、第十二頁第八行。按八十七年元月至八十七年六月應非十
八個月；另依原判決第十一頁倒數第二至五行記載，上訴人等係
犯貪污治罪條例第四條第一項第三款、第五條第一項第二款及商
業會計法第七十一條第一款等三罪），諒有誤載，併此指明。
據上論結，應依刑事訴訟法第三百九十七條、第四百零一條，判
決如主文。
中　　華　　民　　國　九十四　年　　四　　月   十四   日
                      最高法院刑事第十二庭
                          審判長法官  謝　俊　雄
                                法官  陳　世　雄
                                法官  蘇　振　堂
                                法官  吳　信　銘
                                法官  徐　文　亮
      本件正本證明與原本無異
                                      書  記  官
中　　華　　民　　國　九十四　年　　四　　月　 十九　 日
                                                   Ｍ
